高雄高等行政法院簡易判決　　　　　　　　　 九十三年度簡字第三０五號
　　原　　　告　寶島雅集有限公司
　　代　表　人　甲○○董事長
　　訴訟代理人　戊○○
　　被　　　告　高雄市政府環境保護局
　　代　表　人　乙○○局長
　　訴訟代理人　丙○○
　　　　　　　　丁○○
右當事人間因廢棄物清理法事件，原告不服高雄市政府中華民國九十三年七月十五日
高市府法一字第０九三００三七五二八號訴願決定，提起行政訴訟。本院判決如左：
    主  文
原告之訴駁回。
訴訟費用由原告負擔。
    事實及理由
一、緣原告係經營食品零售業，於民國（下同）九十二年四月十二日經行政院環境保
    護署（下稱環保署）同意登記為公告列管容器商品製造責任業者，因未依規定申
    報九十二年一月至九十二年六月（三期）之營業（進口）量暨繳交回收清除處理
    費，經環保署於九十二年十月八日以環署基字第０九二００七二七七三號函，限
    期於同年月十七日前完成申報並補繳回收清除處理費。惟原告仍未於期限內依規
    定辦理，環保署乃於同年十一月十一日以環署基字第０九二００八一六一三號函
    移請被告查處，被告審酌違規情節，於九十三年二月二十日以高市環局廢處字第
    四一－０九三－０二０二０三號處分書裁處原告罰鍰新台幣（下同）六０、００
    ０元。原告不服，提起訴願，遭決定駁回；遂提起本件行政訴訟。
二、原告起訴意旨略以：（一）原告經營食品零售業，極少數使用塑膠容器裝填魚肉
    鬆、芝麻酥之類貨物，九十二年四月間接到台南市楊姓會計師電話，約定要來原
    告處查帳，並囑原告準備八十九、九十及九十一年度之帳冊憑證供查核，該人員
    查帳完畢，即開立資源回收清除處理費單共計一、五０二元。復環保署又以環署
    基字第０九二００七二七七三號函，告知原告應於九十二年十月十七日前完成九
    十二年一月至六月（三期）之營業（進口）量暨繳交回收清除處理費，原告對於
    申報繳費之作業程序全然不知，以為環保署每三年均會自動派員前來查帳、開單
    交原告繳納，因時間緊迫，原告數次以電話請示環保署如何辦理，獲得答覆表示
    ，如果每年應繳納之清除處理費未達五０、０００元者，可申請將申報費頻率改
    為一年一次，而原告八十九、九十、九十一年度三年度費用共一、五０二元，平
    均每年約五００元，未達五０、０００元之標準，遂於九十二年十一月十二日提
    出申請書，經環保署九十二年十一月二十五日環署基字第０九二００八二八三二
    號函否准，內容表示依據「應回收廢棄物責任業者管理辦法」第十條第一項規定
    ：「責任業者前一年度應繳納之回收清除處理費未達新臺幣五萬元者，得於每年
    二月二十八日前，檢具前一年度之營業量或進口量申報表及回收清除處理費繳款
    證明，向中央主管機關申請將申報、繳費頻率改為一年一次。」是以，原告申請
    時間已過云云。原告即趕忙於九十二年十一月三十日申報，並繳納二四四元，惟
    被告仍以高市環局廢處字第四一－０九三－０二０二０三號處分書科處原告罰鍰
    六０、０００元。經查，被告以高市環局三字第０九二００五一八二九號函限原
    告於九十三年一月三十一日前提出說明未按期申報之緣由，逾期未提出即依法處
    分，則原告於九十二年十一月三十日即已申報，應免予處罰。（二）環保署委託
    惠元環保工程顧問有限公司（以下稱惠元公司）辦理公告指定容器類責任業者清
    查登記，未臻周延確實，且委託非公務員執行有關人民重大權益事項，其公平性
    令人質疑。且被告於九十二年派會計師清查原告前三年度之清除處理費後即應將
    原告列為繳費頻率為一年一次之單位，以免擾民，依據應回收廢棄物責任業者管
    理辦法第十條第一項規定，並未要求業者須於每年二月二十八日前申請，因此原
    告請求未獲同意，顯與法理不合。（三）原告於九十二年五月一日始經環保署以
    環署基字第０九二００三一七八八號登記為容器業者，該登記不但負責人身分證
    錯誤，且登記類別及項目皆空白，可見核定草率讓人無所適從，而九十二年五月
    一日始登記為容器業者，即要求溯及按期申報九十二年一月至六月資料，並不合
    理，更何況原告九十二年一月至八月均未購用塑膠容器，而逾期是否應罰，亦無
    法令依據，故被告裁處原告罰鍰六０、０００元並不合法，亦不符合比例原則。
    （四）被告對於本案是否裁罰亦猶豫不決，於九十三年一月二十日以高市環局三
    字第０九三０００二五三四號函請示環保署是否應予告發，但無明確核示，由惠
    元公司負責清查責任業者登記，環保署通知業者受理申報，被告開立罰單事權不
    一，業者若有疑問，無從訴求，又沒充分宣導，九十二年十月十三日送達之公文
    ，即限定十月十七日完成申報，實屬過苛云云，並求為判決訴願決定及原處分均
    撤銷。
三、被告則以：（一）原告為經環保署同意登記為公告列管容器商品製造責任業者，
    因未依規定申報九十二年一月至同年六月共三期之營業量及繳交回收清除處理費
    ，經環保署於九十二年十月八日以環署基字第０九二００七二七七三號函，限期
    於同年月十七日前完成申報並補繳回收清除處理費，惟原告仍未於期限內依規定
    辦理，環保署乃於同年十一月三日以環署基字第０九二００八一六一三號函移請
    被告查處，嗣後原告雖於同年十一月三十日完成營業量申報，惟已逾申報期限，
    有違反應回收廢棄物責任業者管理辦法第六條第一項、第二項規定責任業者應於
    每單月三十日前，向中央主管機關申報前二個月之營業量及繳納回收清除處理費
    之規定，被告據以告發、處罰，於法並無不合。（二）依據司法院釋字第二七五
    號解釋：「人民違反法律上之義務而應受行政罰之行為，法律無特別規定時，雖
    不以出於故意為必要，仍須以過失為其責任條件。但應受行政罰之行為，僅須違
    反禁止規定或作為義務，而不以發生損害或危險為其要件者，推定為有過失，於
    行為人不能舉證證明自己無過失時，即應受處罰。」蓋人民有知法的義務，不得
    以不知法律，而主張免除處罰，且依據前揭司法院釋字第二七五號解釋意旨，廢
    棄物清理法第五十一條第二項行政罰之構成要件，僅須行為人違反禁止規定或作
    為義務，即推定行為人有過失。廢棄物清理法暨應回收廢棄物責任業者管理辦法
    既已公（發）布生效，且原告亦已構成廢棄物清理法第五十一條第二項之處罰要
    件，即不得以「不知法律」或「無故意過失」為由而主張免除處罰。且環保署九
    十二年十月八日環署基字第０九二００七二七七三號函說明二以：「經查貴公司
    屬本署列管之容器商品責任業者，貴公司申報八十九年一月至九十一年十二月之
    營業量及繳交回收清除處理費，惟未依前述規定依法辦理申報九十二年一月至六
    月（三期）之營業量暨繳交回收清除處理費之相關作業，如貴公司於期限內未配
    合辦理，將依法追查處分，另請貴公司自行檢視是否尚有未申報及繳費之情形，
    仍請依法辦理，以免受罰。」等語觀之，足證環保署已善盡告知義務並定相當期
    間令原告補申報，是原告辯稱對於申報繳費之作業程序全然不知及無遲延申報事
    實云云，不足採信。（三）再查本案原告於九十二年四月十二日業經環保署同意
    登記為公告列管容器商品製造責任業者，依應回收廢棄物責任業者管理辦法第三
    條、第四條、第六條等相關規定，應於九十二年七月前補申報該年第一、二、三
    期營業量及繳交回收清除處理費，但原告延遲至同年十一月三十日及十二月二日
    始完成補申報該年第一至第五期營業量及繳交回收清除處理費，顯未依規定期限
    內補申報營業量及繳交回收清除處理費，其違反法定作為義務之違規事實至為明
    確。（四）原告主張環保署委託惠元公司辦理公告指定容器類責任業者清查登記
    ，其公平性令人質疑。其次，原告亦指摘應回收廢棄物責任業者管理辦法第十條
    第一項規定，並未要求業者須於每年二月二十八日前申請之意義等云云。惟查：
    被告作成之處分，與環保署委託民間業者輔導責任業者辦理登記，實屬二事，
    原告不得依此主張原處分有何違誤之處。次者，環保署委託之惠元公司，係輔
    導未登記業者成責任業者登記，而非原告所指摘之「登記」，且行政機關對於輔
    導業務本得委託他人代為辦理，並無原告指摘違反公平妥當之問題。再者，應
    回收廢棄物責任業者管理辦法第十條第一項規定「責任業者前一年度應繳納之回
    收清除處理費未達五萬元者，得於每年二月二十八日前，檢具前一年度之營業量
    或進口量申報表及回收清除處理費繳款證明，向中央主管機關申請將申報、繳費
    頻率改為一年一次。」故責任業者是否要將申報、繳費頻率更改為一年一次，係
    屬責任業者之自由；且其須依法定期限及檢具相關證明文件向中央主管機關申請
    ，並非由責任業者得隨時提出申請。（五）原告指摘環保署容器業者登記表所載
    之負責人身分證號碼錯誤，且登記類別及項目均空白及環保署溯及核定回收清除
    處理費，並不合理，且逾期申報並無處罰規定等云云。惟查：環保署容器業者
    登記表所載登記記載事項，以及回收清除處理費之核定，與本件原處分並無相關
    ，原告自不得依此主張撤銷原處分。次按，環保署以環署基字第０九二００七
    二七七三號函已要求原告須於期限內補繳回收清除處理費，原告未於期限內繳納
    ，即已構成廢棄物清理法第十六條申報義務之違反，被告自應依廢棄物清理法第
    五十一條第二項課處罰鍰，應屬合法，且未違反比例原則，原告主張，容有誤解
    。（六）被告依據原告所檢送資料（含九十二年十二月二日該公司補繳九十二年
    第一期至第五期責任業者回收清除處理費），函請環保署釋示，此乃行政機關內
    部之行政行為，環保署於九十三年二月四日以環署基字第０九二００七二七七三
    號函釋至為明確。從而本件被告據以處罰，於法自屬有據等語置辯，並請求判決
    駁回原告之訴。
四、按「依前條第二項公告之應負回收、清除、處理責任之業者（以下簡稱責任業者
    ），應向主管機關辦理登記；製造業應按當期營業量，輸入業應按向海關申報進
    口量，於每期營業稅申報繳納後十五日內，依中央主管機關核定之費率，繳納回
    收清除處理費，作為資源回收管理基金，並應委託金融機構收支保管；其收支保
    管及運用辦法，由中央主管機關定之。」「第一項責任業者辦理登記、申報、繳
    費方式、流程、期限、扣抵、退費及其他應遵行事項之管理辦法，由中央主管機
    關會商中央目的事業主管機關定之。」「有下列情形之一者，處新台幣六萬元以
    上三十萬元以下罰鍰；經限期改善，屆期仍未完成改善者，按日連續處罰：一、
    違反依第十六條第四項或第十八條第四項所定辦法。」分別為廢棄物清理法第十
    六條第一項、第四項及第五十一條第二項第一款所明定。次按「責任業者應自中
    央主管機關公告應負回收、清除、處理責任之日起，於每單月三十日前，依其前
    二個月之責任物之營業量或進口量及中央主管機關核定之費率，向中央主管機關
    指定之金融機構代收專戶繳納回收清除處理費。」「責任業者應於每單月三十日
    前，檢具責任物之營業量或進口量申報表及回收清除處理費繳費證明，向中央主
    管機關申報前二個月之營業量或進口量。」「責任業者前一年度應繳納之回收清
    除處理費未達新台幣五萬元者，得於每年二月二十八日前，檢具前一年度之營業
    量或進口量申報表及回收清除處理費繳款證明，向中央主管機關申請將申報、繳
    費頻率改為一年一次。」亦為應回收廢棄物責任業者辦法第六條第一項、第二項
    及第十條第一項所明定。
五、原告係經營食品零售業，於九十二年四月十二日經環保署同意登記為公告列管容
    器商品製造責任業者，因未依規定申報九十二年一月至九十二年六月（三期）之
    營業（進口）量暨繳交回收清除處理費，經環保署於九十二年十月八日以環署基
    字第０九二００七二七七三號函，限期於同年月十七日前完成申報並補繳回收清
    除處理費，惟原告仍未於期限內依規定辦理，環保署乃於同年十一月十一日以環
    署基字第０九二００八一六一三號函移請被告查處，嗣後原告雖於同年十一月三
    十日完成營業量申報，惟已逾申報期限，有違前揭應回收廢棄物責任業者辦法第
    六條第一項、第二項規定，被告審酌違規情節，於九十三年二月二十日以高市環
    局廢處字第四一－０九三－０二０二０三號處分書裁處原告罰鍰六０、０００元
    之事實，為兩造所不爭，並有環保署環署基字第０九二００七二七七三號函、第
    ０九二００八二八三二號函、容器業者登記表（首次登記）、容器商品製造業者
    （進口量）申報表、被告高市環局廢處字第四一－０九三－０二０二０三號處分
    書影本附於原處分卷可稽，則原告違章事實，洵堪認定。
六、原告雖主張其對於申報繳費之作業程序，以為環保署每三年均會自動派員前來查
    帳、開單交公司繳納，未料環保署於九十二年十月八日以環署基字第０九二００
    七二七七三號函，告知原告應於九十二年十月十七日前完成九十二年一月至六月
    （三期）之營業（進口）量暨繳交回收清除處理費，原告即趕忙向環保署提出年
    繳申請，卻遭否准，隨即於九十二年十一月三十日自動申報，並繳納二四四元，
    被告以高市環局三字第０九二００五一八二九號函限原告於九十三年一月三十一
    日提出說明未按期申報之緣由，逾期未提出即依法處分，則原告於九十二年十一
    月三十日即已申報，應免予處罰云云。惟查，國民有知法之義務，故法律一經公
    告後，任何人即不得主張因不諳法令而免其責任。本件原告既從事食品零售業，
    對於相關作業及環保法令之最新動態與規定，即應為相當之注意，以維護其自身
    之權益。又「人民違反法律上之義務而應受行政罰之行為，法律無特別規定時，
    雖不以出於故意為必要，仍須以過失為其責任條件。但應受行政罰之行為，僅須
    違反禁止規定或作為義務，而不以發生損害或危險為其要件者，推定為有過失，
    於行為人不能舉證證明自己無過失時，即應受處罰。‧‧‧」亦經司法院釋字第
    二七五號解釋所明示，是廢棄物清理法第五十一條第二項行政罰之構成要件，僅
    須行為人違反禁止規定或作為義務，即推定行為人有過失。廢棄物清理法暨應回
    收廢棄物責任業者管理辦法既已公（發）布生效，且原告亦已構成廢棄物清理法
    第五十一條第二項之處罰要件，即不得以「不知法律」或「無故意過失」為由而
    主張免除處罰，且環保署九十二年十月八日環署基字第０九二００七二七七三號
    函說明二以：「經查貴公司屬本署列管之容器商品責任業者，貴公司申報八十九
    年一月至九十一年十二月之營業量及繳交回收清除處理費，惟未依前述規定依法
    辦理申報九十二年一月至六月（三期）之營業量暨繳交回收清除處理費之相關作
    業，請貴公司於本（九十二）年十月十七日前依法完成申報暨繳交回收清除處理
    費之相關作業，如貴公司於期限內未配合辦理，將依法追查處分，另請貴公司自
    行檢視是否尚有未申報及繳費之情形，仍請依法辦理，以免受罰。」等語通知原
    告，亦為原告所不爭執，足證環保署定相當期間令原告補申報，故原告主張對於
    該程序全然不知及無故意過失等語，實不足採。
七、原告復主張其於九十二年十月十三日始收受環保署九十二年十月八日環署基字第
    ０九二００七二七七三號函，而限定短短三日即需完成申報，顯強人所難云云。
    然查，依據原告起訴狀理由中主張：「．．．因時間緊迫，數次以電話請示環保
    署如何辦理，獲得答覆表示，如果每年應繳納之清除處理費未達五０、０００元
    者，可申請將申報費頻率改為一年一次，而原告八十九、九十、九十一年度三年
    度費用共一、五０二元，平均每年約五００元，未達五０、０００元之標準，遂
    於九十二年十一月十二日提出申請書，經環保署九十二年十一月二十五日環署基
    字第０九二００八二八三二號函否准，．．．」等語可知，原告必先於收受系爭
    環署基字第０九二００七二七七三號函後，才會向環保署主張欲將申報費頻率改
    為年繳，原告向環保署提出改變申報費頻率日期為九十二年十月十二日，有原告
    所提該申請書附卷可稽。由此可知，原告收受前揭環署基字第０九二００七二七
    七三號函必定早於九十二年十月十二日，而原告卻主張其收受系爭函釋係於九十
    二年十月十三日，顯係卸責之詞，並不足採。
八、綜上所述，被告以原告係經環保署同意登記為公告列管容器商品製造責任業者，
    因未依規定申報九十二年一月至九十二年六月（三期）之營業（進口）量暨繳交
    回收清除處理費，經環保署於九十二年十月八日以環署基字第０九二００七二七
    七三號函限期於同年月十七日前完成申報並補繳回收清除處理費，惟原告仍未於
    期限內依規定辦理，環保署乃於同年十一月十一日以環署基字第０九二００八一
    六一三號函移請被告查處，被告以原告違反廢棄物清理法第十六條第四項及「應
    回收廢棄物責任業管理辦法」第六條第一項、第二項規定，乃依廢棄物清理法第
    五十一條第二項第一款規定處原告六０、０００元罰鍰，並無違誤；訴願決定予
    以維持，亦無不合。原告起訴意旨，求為撤銷訴願決定及原處分，為無理由，應
    予駁回。並不經言詞辯論為之。又本件事證已臻明確，兩造其餘之攻擊防禦方法
    ，並不影響本件判決之結果，茲不另予論述，附此敘明。
九、據上論結，本件原告之訴為無理由，爰依行政訴訟法第二百三十三條第一項、第
    二百三十六條、第一百九十五條第一項後段、第九十八條第三項前段，判決如主
    文。
中　　　華　　　民　　　國    九十三　　年　    十一　　月　　  三十　　日
                              高雄高等行政法院第三庭
     　   　　　　　　　　　　　          法      官   戴見草
右為正本係照原本作成。
如不服本判決，應於送達後二十日內，向本院提出上訴狀並表明上訴理由，如於本判
決宣示後送達前提起上訴者，應於判決送達後二十日內補提上訴理由書（須按他造當
事人人數附繕本）。
提起上訴應預繳送達用雙掛號郵票七份（每份三十四元）。
中　　　華　　　民　　　國    九十三　　年　    十一　　月　　  三十　　日
                                          法院書記官   嚴寶明
附註：
行政訴訟法第二百三十五條（第一項、第二項）：
對於適用簡易程序之裁判提起上訴或抗告，須經最高行政法院之許可。
前項許可，以訴訟事件所涉及之法律見解具有原則性者為限。
